【裁判字號】    99,重訴,21
【裁判日期】    990825
【裁判案由】    返還土地
【裁判全文】
臺灣臺南地方法院民事判決              99年度重訴字第21號
原      告  戊○○
訴訟代理人  吳政遇律師
被      告  乙○○
訴訟代理人  郭家祺律師
被      告  臺南市小販職業工會
法定代理人  乙○○
兼下四人
共同訴訟代理人
被      告  丁○○
被      告  丙○○
被      告  己○○
被      告  甲○○○
上列當事人間請求返還土地事件，經本院於民國99年8月11日言
詞辯論終結，判決如下：
    主  文
被告乙○○應將坐落台南市○○區○○段346地號、347地號、34
7之1地號土地上如附圖所示編號A部分面積36.75平方公尺、編號
B部分面積39.72平方公尺、編號C部分面積64. 29平方公尺、編
號D部分面積32.45平方公尺、編號E部分面積3.86平方公尺、編
號F部分面積133.66平方公尺、編號G部分面積21.46平方公尺之
地上物拆除，並將土地交還原告及其他共有人。
被告丁○○應自坐落上項土地如附圖所示編號A部分面積36.75平
方公尺遷出，將土地返還原告及其他共有人。
被告丙○○應自坐落第一項土地如附圖所示編號B部分土地面積
39.72平方公尺遷出，將土地返還原告及其他共有人。
被告己○○應自坐落第一項土地如附圖所示編號C部分土地面積
64.29平方公尺遷，將土地返還原告及其他共有人。
被告甲○○○應自坐落第一項土地如附圖所示編號G部分土地面
積21.46平方公尺遷出，將土地返還原告及其他共有人。
原告其餘之訴駁回。
訴訟費用由被告乙○○負擔其中四分之三，餘由被告丁○○、丙○○、己○○、甲○○○負擔。
    事  實
一、本件被告丁○○、陳琇娥、己○○、甲○○○未於最後言詞
    辯論期日到場，核無民事訴訟法第386條所列各款情形，爰
    依原告之聲請，由其一造辯論而為判決。
二、原告起訴主張：
  (一)緣坐落台南市○○區○○段346地號、347地號、347之1地號
    等3筆土地（347地號重測前為海尾寮段396之10地號，346地
    號重測前為海尾寮段396之1495地號，分割自海尾寮段396之
    10地號，347之1地號則分割自347地號，以下均簡稱系爭土
    地），均為原告及訴外人楊吉源、楊連福、楊秋鵬、楊秋鴻
    等人共有。民國84年間原告及訴外人楊連福、戊○○將系爭
    土地出租予被告林義荃，作為其經營海佃夜市使用，除農曆
    年節外，限於每周四、日之夜間使用，惟海佃夜市早於10多
    年前即未經營，且被告承租期間亦未依約按期繳付租金予出
    租人，更將該土地轉租予他人，因雙方租賃契約之目的已不
    能達到、被告遲未付租金達2年以上、及被告違法轉租及本
    件為不定期租賃，隨時得終止租約等原因，業經原出租人通
    知被告終止租約，原告爰本於所有權人地位，依民法第767
    條物上請求權法律關係，請求被告乙○○應拆除地上物，將
    土地返還原告及其他共有人。
  (二)被告乙○○在系爭土地上搭地上物建鐵皮屋（如附圖編號A
    至G），分別作為其任常務理事之台南市小販職業工會之會
    址，並擅自將地上房屋分別出租予被告丁○○、丙○○、己○○、甲○○○分別經營小吃、魯味及冷飲等於白天從事生
    意，該等占有地上物之人亦屬無權占用系爭土地，爰依所有
    權人之物上請求權請求渠等應自系爭土地遷出，並返還占用
    之土地。
  (三)原告主張終止租約之原因法律事實：
  1.民法第440條第1項規定：承租人租金支付有遲延者，出租人
    得定相當期限，催告承租人支付租金，如承租人於其期限內
    不為支付出租人得終止契約。被告乙○○積欠租金數年，履
    經催告仍不給付，經出租人予以終止租約。
  2.民法第443條第1項、第2項規定：承租人非經出租人承諾，
    不得將租賃物轉租於他人。但租賃物為房屋者，除有反對之
    約定外，承租人得將其一部分轉租於他人。承租人違反前項
    規定，將租賃物轉租於他人者，出租人得終止契約，。本件
    租賃物並非房屋，被告乙○○未依約定之目的經營夜市，且
    未得出租人同意，自行搭蓋鐵皮屋轉租予他人作小吃店，及
    租予他人停車，出租人自得依民法第443條第2項之規定終止
    契約。
  3.民法第450條第2項規定：未定期限租賃，各當事人得隨時終
    止契約。本件租賃契約並未約定期限，出租人亦得隨時終止
    租約。
  (四)對被告抗辯之陳述：
  1.依雙方條約第1款後段約定「出租給乙方，由乙方作為每星
    期四、星期日夜市營業場地之用」、第4款約定「上開土地
    基地，日間歸甲方使用，夜間每星期四、日二天歸乙方使用
    …」、第5款約定「每年農曆正月初一至初三共三日，全天
    之基地使用權仍歸乙方，甲方不得出租第三人或有任何妨礙
    乙方使用之行為。但甲方原有攤販仍有營業權不得例外。」
    故本件係出租予被告乙○○經營如一般夜市之夜間流動攤販
    擺攤，約至晚間11點收攤後，回復土地所有人可利用之狀態
    ，並非將土地使用權全部交由被告行使，而排除共有人之利
    用。
  2.共有人楊吉源僅係在系爭土地上向賣黑輪之流動攤車收租，
    該攤車僅下午4點至6點間經營，與上開契約約定無違，被告
    主張同時履行抗辯應無理由。
  3.被告乙○○至90年底積欠租金220萬元，仍未清償，又原告
    從未承諾將土地交由被告乙○○使用至其年滿70歲。
  (五)並聲明：如主文所示。
三、被告抗辯：
  (一)原告以被告乙○○積欠租金終止租約並無理由：
  1.被告乙○○繳交租金至98年6月，皆未曾拖欠。嗣因兩造於
    98年8月6日另立新租約，原告將海寮段396之10地號(即係爭
    土地重測前地號)共0.8公頃土地租予被告乙○○，同意由乙○○租用到102年12月31日70歲時，租金壹年80萬元，但因
    原告至今仍未將全部0.8公頃土地整理好交付予被告使用，
    故被告基於同時履行抗辯暫時尚未支付租金。
  2.兩造於98年8月6日所簽訂之土地使用權同意書上有地主楊吉
    源手寫「舊帳183萬分年攤還，若無照實行，地主即可收回
    ，不得異議」等語，惟所謂欠舊帳183萬元並非欠租金，若
    係積欠租金，則應記載「欠租金183萬元」，況且兩造就分
    年攤還，並無具體約定。
  3.又兩造於93年10月7日簽訂之土地使用同意書第三款雖載明
    ：「乙方前積欠舊帳共計新台幣貳佰貳拾萬元整，乙方同意
    半年新台幣肆拾萬元租金外，將夜市攤位收入剩餘款一併列
    入舊帳還款。」其中所謂之舊帳並非指被告所欠未支付之租
    金，而係指租金以外之其他債務關係。
  4.原告在99年3月8日民事補正狀主張：「被告乙○○至90年底
    確積欠租金220萬元(相當於約2年6月租金)」，然原告所提
    出之98年10月15日律師函上卻記載乙○○積欠「租金及契約
    到期後繼續使用土地之代價，計183萬元迄今未付。」
     前後矛盾，故原告主張被告積欠租金，根本不實。
  5.被告是租用土地而非租用房屋，故應類推適用民法第440條
    第3項之規定，租用建築房屋之基地，遲付租金之總額，達
    2年之租額時，出租人才得定相當期限，催告承租人支付租
    金，如承租人於其期限內不為支付，出租人得終止契約。然
    而被告並未積欠如原告所主張之租金，故原告自不能終止租
    約。
  (二)被告乙○○仍在經營夜市，且無違法轉租：
  1.被告目前仍在營業，況且依被告乙○○與系爭土地共有人代
    表楊吉源於93年10月7日所簽訂之土地使用同意書，並無約
    定被告只能在每週四、日夜間營業，以及至少維持多少攤位
    之條件，故原告主張雙方租賃契約之目的已不能達到云云，
    並不成立。
  2.原告明知被告是經營夜市本是劃分攤位出租給攤販，始能營
    業，且為便於設攤及管理，亦會搭蓋鐵皮屋，故原告出租土
    地時，本就預定被告可搭建部分鐵皮屋及出租攤位，始能達
    到契約之目的。
  3.被告乙○○於76年向地主承租時，原本約定0.8公頃，嗣後
    於84年因原告自行搭蓋菜市場，所以原告出租予被告的面積
    剩0.4公頃，但在98年8月6日又改為同意租用0.8公頃。
  (三)原告不得依民法第450條第2項之規定終止租約：兩造已在98
    年8月6日另立新租約，租賃期間至102年12月31 日止，並非
    未定期限租賃。
  (四)解除權之行使，應向他方當事人以意思表示為之。契約當事
    人之一方有數人者，前項意思表示應由其全體或向其全體為
    之；第258條、第263條定有明文。系爭土地之共有人共有5人
    ，地主一方若需終止租約，其意思表示需由全體為之，原告
    戊○○、楊連福、楊吉源終止租約之意思表示，自不合法。
  (五)並聲明：駁回原告之訴。如受不利判決，願供擔保請准免宣
    告假執行。
四、本件有關原告主張：系爭土地為原告及訴外人楊吉源、楊連
    福、楊秋鵬、楊秋鴻等人所共有，於民國84年間由原告及訴
    外人楊吉源、楊連福等人與被告林義荃訂立基地租賃契約（
    如本院卷10頁），系爭土地上目前有被告乙○○搭蓋如附圖
    編號A、B、C、D、E、F、G之建物，並將其中編號A、B、C、
    G部分，分別出租予被告丁○○、丙○○、己○○、甲○○○從事小吃生意，原告及訴外人楊吉源、楊連福已於99年4
    月27日對被告乙○○以其積欠租金及違法轉租為由終止租約
    ，另被告臺南市小販職業工會於本件起訴時尚佔有如附圖編
    號F之建物，原告及訴外人楊吉源、楊連福已於99年6月27日
    遷出等事實，為被告所不爭執，並有基地租賃契約書及99年
    4月27日出租人終止租約陳報狀等件為憑，復經本院會同兩
    造及地政人員履勘現場屬實，製有勘驗筆錄、複丈成果圖在
    卷足稽，自堪信為真實。
五、本件原告以系爭土地所有權人身分主張其與被告乙○○間之
    租約已合法終止，被告等人均屬無權占有土地一節，為被告
    所否認，則本件爭點在於原告與被告乙○○間之租賃契約是
    否仍然存在？經查：
  1.按承租人非經出租人承諾，不得將租賃物轉租於他人。但租
    賃物為房屋者，除有反對之約定外，承租人得將其一部分，
    轉租於他人。又承租人違反前項規定，將租賃物轉租於他人
    者，出租人得終止契約，民法第443條定有明文。由於租賃
    制度注重承租人之人格信用，因此民法原則上規定不准轉租
    ，以免使出租人地位蒙受無法預測之危險，且可避免承租人
    從中漁翁得利。是以若雙方並未特別約定，則就土地租賃部
    分，原則上即不許轉租。
  2.本件被告乙○○自承將土地部分興建建物，並轉租其他被告
    於日夜間營業，惟辯稱其經營夜市須出租攤位，始能營業，
    且為便於設攤及管理，亦會搭蓋鐵皮屋云云，然查，兩造既
    不爭執原告出租系爭土地是供被告經營「夜市」之用，自指
    流動攤販於晚上特定時間聚集於特定場所營業，顯見兩造僅
    係約定被告乙○○得就系爭土地於夜間得使用、收益而得規
    劃攤位轉租於他人，尚非指被告乙○○亦得於白天就系爭土
    地使用、收益而搭建鐵皮屋出租他人，亦即被告乙○○僅有
    系爭土地夜間之使用權，並無日間之使用權，是被告乙○○
    違反其僅得於夜間轉租他人之約定，即屬違反民法第443條
    第1項規定而轉租予他人，故原告自得依同條第2項規定終止
    租約，被告乙○○所辯自不足採。另被告林義荃固主張其收
    取停車費是為了修繕土地，始向使用人收取費用，並非出租
    車位之租金云云，惟依民法第42 9條第1項、第430條規定，
    租賃物之修繕，除契約另有訂定或另有習慣外，由出租人負
    擔。租賃關係存續中，租賃物如有修繕之必要，應由出租人
    負擔者，承租人得定相當期限，催告出租人修繕，如出租人
    於其期限內不為修繕者，承租人得終止契約或自行修繕而請
    求出租人償還其費用或於租金中扣除之，則承租人為使租賃
    物修繕得行使之權利，除了終止契約、自行修繕而請求出租
    人償還其費用或於租金中扣除外，並無向他人收取費用再自
    行加以修繕，被告抗辯以其收取供他人停車之費用係用於修
    繕土地，實不足採為轉租之正當理由。
  3.承上，被告既將未經原告同意將系爭土地轉租予其餘被告，
    供日間常態性營業使用，應堪認被告有違法轉租之事實而違
    反民法第443條第1項之規定，是原告主張出租人已依同條第
    2項終止契約一節，核屬合法。原告與被告乙○○間之租約
    既已合法終止，原告本於所有物返還請求權，請求被告乙○○拆除地上物，應為可採。另被告丁○○、丙○○、己○○
    、甲○○○係分別向被告乙○○承租如附圖所示編號A、B
    、C、G部分，作為經營小吃、魯味及冷飲等生意之用，固為
    兩造所不爭執，惟被告乙○○與原告間之租約已經合法終止
    ，即難謂被告丁○○、丙○○、己○○、甲○○○等人對原
    告亦屬有權占有，原告基於所有權請求被告丁○○、丙○○
    、己○○、甲○○○等人遷出系爭土地占用部分，並將土地
    返還予原告及其他共有人，亦屬有據。
  4.至原告另請求被告臺南市小販職業工會應自如附圖編號F部
    分土地遷出，經被告抗辯該公會已於99年6月27日遷出一節
    ，為原告所不爭執，則該公會既未佔用系爭土地，則原告請
    求被告臺南市小販職業工會應自系爭土地遷出一節，即不足
    採。
六、綜上，原告與被告乙○○之租賃契約既已因被告乙○○違法
    轉租而經原出租人合法終止租約，則原告本於所有權人之地
    位，請求被告乙○○將如附圖所示編號A、B、C、D、E、F、
    G部分地上物拆除，並返還系爭土地，及訴請被告丁○○、
    丙○○、己○○、甲○○○分別返還如附圖所示編號A、B、
    C、G部分土地，為有理由，應予准許。至被告台南市小販職
    業工會既未佔用系爭土地，則原告請求被告臺南市小販職業
    工會應自系爭土地遷出一節，即無理由，應予駁回。
七、本件事證已臻明確，兩造其餘攻擊防禦方法及舉證（被告是
    否欠租及終止不定期租約等等），經本院審酌後認與本件判
    決結果均不生任何影響，爰不逐一論列，附此敘明。
八、結論：本件原告之訴為有理由，依民事訴訟法第385條第1項
    前段、第79條、第85條第1項但書，判決如主文。
中    華    民    國    99    年    8    月    25    日
                  民事第一庭    法      官  蔡雅惠
以上正本係照原本作成
如對本判決上訴，須於判決送達後20日內向本院提出上訴狀。
如委任律師提起上訴者，應一併繳納上訴審裁判費。
中    華    民    國    99    年    8     月    25    日
                                書記官  詹書瑋

司法院資訊處製作；財團法人民間司法改革基金會備份。
